ACORDAO-COMPLETO-2448696

ACÓRDÃO 6609/2021 ATA 12/2021 - PRIMEIRA CÂMARA

VISTOS, relatados e discutidos estes autos de Tomada de Contas Especial instaurada pelo Fundo Nacional de Desenvolvimento da Educação (FNDE) em desfavor do Sr. José Lourenço Bomfim Júnior, ex-Prefeito do Município de Miranda do Norte/MA (gestões 2009/2012 e 2013/2016) , em razão de omissão no dever de prestar de contas dos recursos recebidos no âmbito do Programa Dinheiro Direto na Escola - Plano de Desenvolvimento da Escola (PDDE-PDE/2010) e do Programa Nacional de Apoio ao Transporte Escolar (PNATE/2015) , 
ACORDAM os Ministros do Tribunal de Contas da União, reunidos em sessão de 1ª Câmara, ante as razões expostas pelo Relator, em:
9.1. considerar revel, para todos os efeitos, o Sr. José Lourenço Bomfim Júnior (CPF XXX.471.283-XX) , dando-se prosseguimento ao processo, nos termos do art. 12, § 3º, da Lei 8.443/1992;
9.2. julgar irregulares as contas do Sr. José Lourenço Bomfim Júnior (CPF XXX.471.283-XX) , relativas aos recursos repassados por meio do Programa Dinheiro Direto na Escola - Plano de Desenvolvimento da Escola (PDDE-PDE) , no exercício de 2010, com fundamento nos arts. 1º, inciso I, 16, inciso III, alíneas "a" e "c", da Lei 8.443/1992, c/c os arts. 19 e 23, inciso III, da mesma Lei, condenando-o ao pagamento da quantia a seguir especificada, com fixação do prazo de 15 (quinze) dias, a contar da notificação, para comprovar, perante o Tribunal (art. 214, III, "a", do Regimento Interno) , o recolhimento da dívida aos cofres do Fundo Nacional de Desenvolvimento da Educação, atualizada monetariamente e acrescida dos juros de mora, calculados a partir das datas indicadas, até a data do recolhimento, na forma da legislação em vigor:
	VALOR ORIGINAL (R$) 
	DATA DA OCORRÊNCIA

	107.000,00
	30/12/2009

9.3. aplicar ao Sr. José Lourenço Bomfim Júnior (CPF XXX.471.283-XX) a multa prevista no art. 57 da Lei 8.443/1992, no valor de R$ 20.000,00 (vinte mil reais) , com a fixação do prazo de quinze dias, a contar da notificação, para comprovar, perante o Tribunal (art. 214, inciso III, alínea "a", do Regimento Interno) , o recolhimento da dívida aos cofres do Tesouro Nacional, atualizada monetariamente desde a data deste Acórdão até a data do efetivo recolhimento, se paga após o vencimento, na forma da legislação em vigor;
9.4. autorizar, desde logo, nos termos do art. 28, inciso II, da Lei 8.443/1992, a cobrança judicial das dívidas caso não atendidas as notificações;
9.5. julgar regulares com ressalva as contas do Sr. José Lourenço Bomfim Júnior (CPF XXX.471.283-XX) quanto aos recursos referentes ao Programa Nacional de Apoio ao Transporte Escolar (PNATE) , exercício de 2015, com fundamento nos artigos 1º, inciso I, 16, inciso II, 18, e 23, inciso II, todos da Lei 8.443/1992, dando-lhe quitação; e
9.6. enviar cópia deste Acórdão ao responsável e ao Fundo Nacional de Desenvolvimento da Educação (FNDE) , para ciência; bem como à Procuradoria da República no Estado do Maranhão, nos termos do § 3º do art. 16 da Lei 8.443/1992, c/c o § 7º, in fine, do art. 209 do Regimento Interno do TCU, para adoção das medidas que entender cabíveis.

Tomada de Contas Especial instaurada pelo Fundo Nacional de Desenvolvimento da Educação/Ministério da Educação, em razão da omissão no dever de prestar contas dos recursos repassados ao Município de Miranda do Norte/MA, à conta do Programa Dinheiro Direto na Escola - Plano de Desenvolvimento da Escola - PDDE-PDE/2010 e Programa Nacional de Apoio ao Transporte Escolar - PNATE/2015.

Primeira Câmara

Município de Miranda do Norte/MA.

3. Responsável: José Lourenço Bomfim Júnior (CPF XXX.471.283-XX).

13.1. Ministros presentes: Walton Alencar Rodrigues (Presidente), Benjamin Zymler, Vital do Rêgo e Jorge Oliveira.
13.2. Ministros-Substitutos presentes: Augusto Sherman Cavalcanti (Relator) e Weder de Oliveira.

TRF-1

JOSE LOURENCO BONFIM JUNIOR

AUGUSTO SHERMAN

Adoto, como relatório, a instrução elaborada no âmbito da Secretaria de Controle Externo de Tomada de Contas Especial, que contou com a anuência dos dirigentes da unidade técnica (peças 38-40) :
	"INTRODUÇÃO
Cuidam os autos de tomada de contas especial instaurada pelo Fundo Nacional de Desenvolvimento da Educação - FNDE, em desfavor do Sr. José Lourenço Bomfim Júnior, ex-Prefeito de contas dos recursos repassados àquele Município em virtude do Programa Dinheiro Direto na Escola - Plano de Desenvolvimento da Escola (PDDE-PDE/2010) e do Programa Nacional de Apoio ao Transporte Escolar (PNATE/2015) , cujos prazos finais para as prestações de contas expiraram, respectivamente, em 28/2/2011 e 28/2/2016 (peça 3, p. 44) .
Os programas tiveram por objeto, no caso do PDDE 'ação visando garantir a execução do instrumento de planejamento estratégico a ser utilizado para melhor sistematizar e operacionalizar as rotinas implementadas no ambiente escolar, contribuindo, supletivamente, para a melhoria física e pedagógica dos estabelecimentos de ensino beneficiários', conforme Resolução CD/FNDE n. 3, de 1º/4/2010; no caso do PNATE, 'transferência, em caráter suplementar, aos estados, ao Distrito Federal e aos municípios, de recursos financeiros destinados a custear a oferta de transporte escolar aos alunos da educação básica pública, residentes em área rural, com o objetivo de garantir o acesso à educação', conforme Resolução CD/FNDE n. 5, de 28/5/2015.
HISTÓRICO
3.	Para a execução do PDDE-PDE/2010, o FNDE repassou ao Município de Miranda do Norte/MA a importância total de R$ 107.000,00, conforme ordem bancária de 30/12/2009, constante da peça 3, p. 7, não tendo sido localizados nos sistemas informatizados do FNDE os respectivos extratos bancários, conforme informação presente na peça 3, p. 9.
4.	Para a execução do PNATE/2015, o FNDE repassou ao Município de Miranda do Norte/MA a importância total de R$ 10.175,66, conforme ordens bancárias de 9/4/2015, constantes da peça 3, p. 23, tendo os recursos sido creditados na conta específica em 13/4/2015 (peça 3, p. 24) .
5.	Os prazos para prestar contas encerraram-se em 28/2/2011 e 28/2/2016, respectivamente (peça 3, p. 44) mas, até aquelas datas, não fora confirmado o envio das prestações de contas para o FNDE.
6.	Conforme apontado nas Informações 485/2015-SEOPC/COPRA/CGCAP/DIFIN (peça 06) e 2.420/2017-SEOPC/COPRA/CGCAP/DIFIN/FNDE, o FNDE verificou a omissão no dever legal de prestar contas dos recursos do PDDE-PDE/2010 e do PNATE/2015.
7.	O FNDE notificou o Sr. José Lourenço Bomfim Júnior acerca da omissão no dever legal de prestar constas dos recursos federais recebidos, requerendo as providências devidas ou a devolução dos aludidos recursos por meio dos Ofícios:
a) PDDE-PDE/2010: Ofícios 2.786E/2011-DIPRA/COPRA/CGCAP/DIFIN/FNDE, de 19/7/2011 (peça 3, p. 14) , e 978/2015-SEOPC/COPRA/CGCAP/DIFIN/FNDE, de 24/8/2015 (peça 3, p. 15) , com Avisos de Recebimento em 28/7/2011 (peça 2, p. 16) e 1°/9/2015 (peça 3, p. 17) ;
b) PNATE/2015: Ofício 23.163/2017-SEOPC/COPRA/CGCAP/DIFIN/FNDE, de 10/8/2017 (peça 3 p. 27-28) , com Aviso de Recebimento em 16/8/2017 (peça 3, p. 33) .
8.	Diante da não apresentação da prestação de contas e da consequente não demonstração da boa e regular aplicação dos recursos federais repassados, assim como da não devolução dos recursos, instaurou-se a Tomada de Contas Especial. Nesse sentido, no Relatório de TCE 626/2017-DIREC/COTCE/CGAPC/DIFIN-FNDE/MEC (peça 3, p. 43-48) , conclui-se que o prejuízo importaria no valor total dos recursos repassados, o que corresponde aos valores originais de R$ 107.000,00 e R$ 10.175,66, imputando-se a responsabilidade ao Sr. José Lourenço Bomfim Júnior, prefeito Municipal de Miranda do Norte/MA (gestão 2009/2016) , uma vez que o mesmo era a pessoa responsável pela gestão e execução dos recursos federais recebidos à conta do PDDE-PDE/2010 e do PNATE/2015 e pela prestação de contas correspondente.
9.	O Relatório de Auditoria 391/2018, da Controladoria-Geral da União (peça 4, p. 1-3) , chegou às mesmas conclusões e, após serem emitidos o Certificado de Auditoria e o Parecer do Dirigente de Controle Interno (peça 4, p. 4 e 6) e o Pronunciamento Ministerial (peça 5) , o processo foi remetido a este Tribunal.
ANÁLISE DOS PRESSUPOSTOS DE PROCEDIBILIDADE DA IN/TCU 71/2012
10. 	Verificou-se que não houve o transcurso de mais de dez anos desde o fato gerador sem que tenha havido a notificação do responsável pela autoridade administrativa federal competente (art. 6º, inciso II, c/c art. 19, da IN/TCU 71/2012, modificada pela IN/TCU 76/2016) , uma vez que os recursos foram transferidos em 2009 e 2015, a omissão na prestação de contas se concretizou em 28/2/2011 e 28/2/2016 (peça 3, p. 44) , e o responsável foi notificado sobre as irregularidades pela autoridade administrativa competente em 2017, por meio dos Ofícios:
a)	PDDE-PDE/2010: Ofícios 2.786E/2011-DIPRA/COPRA/CGCAP/DIFIN/FNDE, de 19/7/2011 (peça 3, p. 14) , e 978/2015-SEOPC/COPRA/CGCAP/DIFIN/FNDE, de 24/8/2015 (peça 3, p. 15) , recebidos em 28/7/2011 (peça 2, p. 16) e 1°/9/2015 (peça 3, p. 17) ;
b)	PNATE/2015: Ofício 23.163/2017-SEOPC/COPRA/CGCAP/DIFIN/FNDE, de 10/8/2017 (peça 3 p. 27-28) , recebido em 16/8/2017 (peça 3, p. 33) .
11.	Verificou-se que o valor original do débito é igual a R$ 117.175,66 (peça 7, p. 1) , superior, portanto, a R$ 100.000,00, na forma estabelecida conforme os arts. 6º, inciso I, e 19, da IN/TCU 71/2012, modificada pela IN/TCU 76/2016	.
12.	A tomada de contas especial estava, assim, devidamente constituída e em condição de ser instruída.
13.	No âmbito deste Tribunal, em sede de instrução preliminar (peças 7, 8 e 9) , concluiu-se pela realização de citação e audiência do Sr. José Lourenço Bomfim Júnior, pela não comprovação da boa e regular aplicação dos recursos federais repassados ao município de Miranda do Norte/MA, ante a omissão no dever de prestar contas dos valores transferidos, no âmbito do PDDE-PDE/2010 e do PNATE/2015.
14.	Entretanto, estando os autos à espera da elaboração das comunicações processuais de citação e audiência propostas, o TCU recebeu, em 07/3/2019, Ofício 2556/2019/Dimoc/Cotce-Cgapc/Difin-FNDE (peça 12) , mediante o qual o FNDE informou o seguinte:
Ressalte-se que o atual Prefeito do Município em comento, Sr. Carlos Eduardo Fonseca Belfort, enviou documentação intempestiva a título de prestação de contas do Pnate 2015, mediante Sistema de Gestão de Prestação de Contas - SiGPC. 
Tendo em vista que o Processo de TCE encontra-se no âmbito desse Tribunal de Contas sem deliberação, conforme consulta ao sítio eletrônico do TCU, enviamos cópia da documentação recebida, informando que a mesma será objeto de Nota Técnica por parte desta Autarquia, a ser encaminhada ao TCU, em atendimento ao disposto no Acórdão 1580/2008-TCU-Primeira Câmara e, por analogia, na Portaria Interministerial n° 424, de 30/12/2016. 
15.	Tal informação foi confirmada, conforme consulta ao SiGPC juntada aos autos, em 20/8/2018, onde constava a informação de que a prestação de contas havia sido enviada e registrada na base de dados do FNDE para análise posterior (peça 12, p. 3) .
16.	Registrou-se, naquela ocasião, que não foi encaminhada a prestação de contas dos recursos recebidos em virtude do PDDE-PDE/2010.
17.	Dessa forma, em virtude do envio intempestivo ao FNDE de documentos relativos à prestação de contas do PNATE/2015, por parte do Sr. Carlos Eduardo Fonseca Belfort, atual Prefeito do Município de Miranda do Norte/MA, entendeu-se que o posicionamento adequado naquele instante seria aguardar a emissão da correspondente Nota Técnica do FNDE, a fim de evitar retrabalho, preservar a segurança jurídica e homenagear as instâncias de controle.
18.	Nesse sentido, propôs-se, na penúltima instrução técnica, com a concordância do corpo diretivo (peças 13-15) , diligência ao FNDE, nestes termos: 
a) Cópia de Nota Técnica a ser expedida em face da prestação de contas intempestiva do Pnate/2015 (Município de Miranda do Norte/MA) ;
b) Informações sobre a pertinência e a possibilidade de os documentos oferecidos servirem de subsídio ao exame de mérito por parte do TCU.
Por oportuno, também deve ser encaminhada cópia da presente instrução ao FNDE, a fim de subsidiar a apresentação da resposta à diligência.
Por fim, deve-se esclarecer ao FNDE que o não atendimento, no prazo fixado, sem causa justificada, à diligência que lhes for enviada, pode ensejar a aplicação de multa, com fundamento no art. 58, inciso IV, da Lei 8.443/1992.
19.	Consoante Despacho do Relator, Exmo. Sr. Ministro-Substituto Augusto Sherman (peça 16) , promoveu-se a referida diligência mediante Ofício nº 3373/2019-TCU/Secex-TCE (peça 17) , tendo sido encaminhada, em resposta, através do Ofício nº 26159/2019/Diade/Cgapc/Difin-FNDE, informando que 'em análise da documentação apresentada, pela atual gestão a título de prestação de contas do Programa Nacional de Apoio ao Transporte do Escolar (PNATE) , exercício de 2015, executado no âmbito da Prefeitura Municipal de Miranda do Norte/MA, a unidade responsável desta Autarquia manifestou-se pela suficiência da documentação apresentada conforme corrobora a Nota Técnica nº 56/2019 - DAESP/COPRA/CGAPC/DIFIN, em anexo' (peças 19-21) .
20.	Consoante a referida Nota Técnica nº 56/2019/DAESP/COPRA/CGAPC/DIFIN, emitida em 16/7/2019, o FNDE manifestou-se 'pela suficiência da documentação apresentada para fins de aprovação das contas', tendo em vista o exposto no item 5 da mesma, a seguir transcrito, na parte que importa ao deslinde do caso:
'5. VERIFICAÇÃO FINANCEIRA
5.1. A Resolução (CD/FNDE) n.º 5, de 28 de maio de 2015, em seu artigo 16, estabeleceu que a prestação de contas consiste em:
Art. 16 - A prestação de contas consiste na comprovação pelos EEx da execução dos recursos recebidos à conta do PNATE, incluídos os rendimentos auferidos, e deve ser enviada por meio do Sistema de Gestão de Prestação de Contas (Contas Online) - SiGPC até 28 de fevereiro do ano subsequente ao da efetivação do crédito.
5.2. No caso em escopo, conclui-se que a documentação registrada no SiGPC é suficiente para sanar a omissão da prestação de contas.
5.3. Após a análise financeira dos autos que compõem a prestação de contas do PNATE - 2015 foi possível constatar que os recursos creditados à conta do programa foram aplicados na conta poupança e totalmente reprogramados para o exercício seguinte.
5.4. Nos termos do Despacho DAESP 1403449, os autos foram encaminhados à Diretoria de Ações Educacionais - DIRAE, para pronunciamento quanto ao alcance do objeto e dos objetivos pactuados com base nos termos da Resolução CD/FNDE nº 12/2011.
5.5. Após análise sob o aspecto técnico da prestação de contas, a Coordenação de Apoio ao Transporte do Escolar - COATE emitiu o Parecer nº 184/2019/COATE/CGAME/DIRAE, SEI nº 1420056, manifestando-se pela aprovação da prestação de contas, in verbis:
3. CONCLUSÃO:
3.1 Considerando os fatos relatados no presente Parecer, não há comprovação de que objetivo do programa não tenha sido atendido e, mesmo não tendo havido inspeção in loco por esta Diretoria, sob o aspecto da execução física, sugerimos:
3.2 Aprovação da prestação de contas da Prefeitura Municipal de Miranda do Norte/MA referente ao exercício de 2015, no tocante à análise técnica de execução do Programa.'
21.  Desse modo, a situação da prestação de contas do PNATE/2015 pode ser considerada regularizada, tendo em vista que, mesmo intempestivamente, foi examinada e considerada satisfatória pelo FNDE.
22. Por outro lado, o FNDE também informou, mediante Ofício nº 26109/2019/Controle-Cgame/Cgame/Dirae-FNDE (peça 23) , relativamente ao Programa Dinheiro Direto na Escola (PDDE/PDE-Escola) , do exercício 2010, 'que não há documentos adicionais a serem encaminhados, permanecendo na situação de TCE, instaurada por omissão no dever de prestar contas, conforme espelho de consulta realizada no Sistema de Gestão de Prestação de Contas - SIGPC. (SEI 1463247) '.	
23.	Cumpre registrar que, para a execução do PDDE-PDE-ESCOLA/2010, o FNDE não repassou diretamente ao município de Miranda do Norte/MA nenhum valor, conforme ordem bancária emitida em 30/12/2009 (peça 3, p. 7) , tendo repassado os valores de R$ 29.000,00, R$ 49.000,00 e R$ 29.000,00, perfazendo o montante de R$ 107.000,00, para três unidades executoras (UEx) vinculadas àquele município: Escolas Ely Bezerra Ribeiro, Benedita Oliveira Saraiva e Santa Cruz.
24.	Assim, de acordo com o disposto na Resolução CD/FNDE n. 3, de 1º/4/2010, em seu art. 31, inciso III, § 4º, cabia ao Prefeito em exercício à época do vencimento do prazo para prestação de contas, acompanhar, fiscalizar e controlar a execução desses recursos, bem como receber e analisar as respectivas prestações de contas, emitindo parecer favorável ou desfavorável acerca de sua aprovação, as quais deveriam ter sido apresentadas pelas UEx à municipalidade até 31/12/2010.
25.	Na ausência dessas prestações de contas, caberia ao prefeito em cujo mandato deveria ter ocorrido a análise, no caso o próprio Sr. José Lourenço Bomfim Júnior, a consolidação e o encaminhamento das prestações de contas das unidades executoras ao FNDE, e estabelecer o prazo máximo de 30 dias para que as UEx apresentassem as respectivas prestações de contas ou a devolução dos recursos, nos termos do art. 31, inciso III, §6º, da Resolução CD/FNDE 3/2010, o que não restou comprovado nos autos.
26.	Diante da ausência dessas prestações de contas e em razão da não adoção das providências visando a apresentação da prestação de contas pelas UEx ou mesmo a devolução desses recursos, concluiu-se, na última instrução (peça 27) , pela necessidade da realização da citação do Sr. José Lourenço Bonfim Júnior pelo débito de R$ 107.000,00, bem como de sua audiência, por não zelar para que as unidades executoras prestassem contas dos recursos que receberam, no âmbito do PDDE-PDE-ESCOLA, no exercício de 2010, cujo prazo se encerrou no dia 28/2/2011, nestes termos:
a) realizar a citação do Sr. José Lourenço Bonfim Júnior (CPF XXX.471.283-XX) , Prefeito Municipal de Miranda do Norte/MA nas gestões 2009/2012 e 2013/2016, com fundamento nos arts. 10, § 1º, e 12, incisos I e II, da Lei 8.443/1992 c/c o art. 202, incisos I e II, do RI/TCU, para, no prazo de quinze dias, apresentar alegações de defesa quanto à irregularidade detalhada a seguir:
i)  Irregularidade: não comprovação da boa e regular aplicação dos recursos repassados por força do Programa Dinheiro Direto na Escola - Plano de Desenvolvimento da Escola (PDDE-PDE) , no exercício de 2010, face à omissão no dever de prestar contas dos valores recebidos pelas Unidades Executoras (UEx) vinculadas àquele município: escolas Ely Bezerra Ribeiro, Benedita Oliveira Saraiva e Santa Cruz;
ii)  Conduta: não zelar para que as Unidades Executoras prestassem contas dos recursos que receberam, no âmbito do PDDE-PDE-ESCOLA, no exercício de 2010, cujo prazo se encerrou em 28/2/2011;
iii)  Dispositivos violados: art. 31, inciso III, § 4º, da Resolução FNDE/CD nº 3, de 1º/4/2010;
iv) Evidências: Informação 485/2015-SEOPC/COPRA/CGCAP/DIFIN/FNDE (peça 06) e Relatório de TCE 626/2017-DIREC/COTCE/CGAPC/DIFIN-FNDE/MEC (peça 3, p. 43-48) ;
e/ou recolher aos cofres do FNDE as quantias abaixo indicadas, referentes à irregularidade e à conduta de que trata o item 36, alínea 'a', atualizadas monetariamente a partir das respectivas datas até o efetivo recolhimento, abatendo-se na oportunidade as quantias eventualmente ressarcidas, na forma da legislação em vigor.
Débito: PDDE/PDE-ESCOLA/2010
	Valor (R$) 
	Data

	107.000,00
	30/12/2009

	Valor atualizado do débito em 5/8/2020: R$ 189.582,60
	b) informar ao responsável que, caso venha a ser condenado pelo Tribunal, o débito ora apurado será acrescido de juros de mora, nos termos do § 1º do art. 202 do RI/TCU;
	c) informar ao responsável que o recolhimento tempestivo do débito somente saneará o processo caso seja reconhecida a sua boa-fé e não se constate outra irregularidade nas contas, nos termos do art. 12, inciso VI, da Resolução-TCU 170/2004;
	d) realizar a audiência do Sr. José Lourenço Bonfim Júnior (CPF XXX.471.283-XX) , Prefeito Municipal de Miranda do Norte/MA nas gestões 2009/2012 e 2013/2016, com fundamento nos arts. 10, § 1º, e 12, incisos I e III, da Lei 8.443/1992 c/c o art. 202, incisos I e III, do RI/TCU, para no prazo de quinze dias, apresentar razões de justificativa quanto à irregularidade detalhada a seguir:
i)  Irregularidade: não permitir a comprovação da boa e regular aplicação dos recursos federais repassados ao município de Miranda do Norte/MA, em face da omissão no dever de prestar contas dos valores transferidos, no âmbito do PDDE-PDE-ESCOLA/2010, às Unidades Executoras (UEx) vinculadas àquele município: Escolas Ely Bezerra Ribeiro, Benedita Oliveira Saraiva e Santa Cruz;
ii)  Conduta: não estabelecer o prazo máximo de 30 (trinta) dias para que as UEx apresentassem as respectivas prestações de contas ou a devolvessem os recursos;
iii)  Dispositivos violados: art. 31, inciso III, § 6º, da Resolução FNDE/CD nº 3, de 1º/4/2010;
iv) Evidências: Informação 485/2015-SEOPC/COPRA/CGCAP/DIFIN/FNDE (peça 06) e Relatório de TCE 626/2017-DIREC/COTCE/CGAPC/DIFIN-FNDE/MEC (peça 3, p. 43-48) ;
e) encaminhar ao responsável cópia da presente instrução e do Relatório de TCE 626/2017-DIREC/COTCE/CGAPC/DIFIN-FNDE/MEC (peça 3, p. 43-48) ;
f) esclarecer ao responsável, em obediência ao art. 12, § 3º, da Lei 8.443/1992, e ao art. 12, inciso VII, da Resolução TCU 170/2004, que o não atendimento à citação ou à audiência implicará revelia, para todos os efeitos, dando-se prosseguimento ao processo.
27.	Em cumprimento ao pronunciamento da Unidade (peça 29) , foi efetuada a citação e a audiência do responsável, nos moldes adiante: 
	Ofício
	Data de Recebimento do Ofício
	Nome do Recebedor do Ofício
	Observação
	Fim do Prazo para Defesa

	46573 e 46574/2020-TCU/Seproc (peças 31-32) , de 31/8/2020
	25/9/2020, conforme ARs de peças 34-35
	Carlos Eduardo
	Ofícios entregues no endereço do responsável, conforme pesquisa na peça 30
	13/10/2020

	46575/2020-TCU/Seproc (peça 33) , de 31/8/2020
			AR devolvido como 'ausente' (peça 36) 
	
28.	Transcorrido o prazo regimental, o Sr. José Lourenço Bonfim Júnior permaneceu silente, devendo ser considerado revel, nos termos do art. 12, § 3º, da Lei 8.443/1992.
EXAME TÉCNICO
Da validade das notificações
29.	Preliminarmente, cumpre tecer breves considerações sobre a forma como são realizadas as comunicações processuais no TCU. A esse respeito, destacam-se o art. 179, do Regimento Interno do TCU (Resolução 155, de 4/12/2002) e o art. 4º, inciso III, § 1º, da Resolução TCU 170, de 30 de junho de 2004, in verbis:
	Art. 179. A citação, a audiência ou a notificação, bem como a comunicação de diligência, farse-ão:
I - mediante ciência da parte, efetivada por servidor designado, por meio eletrônico, fac-símile, telegrama ou qualquer outra forma, desde que fique confirmada inequivocamente a entrega da comunicação ao destinatário;
II - mediante carta registrada, com aviso de recebimento que comprove a entrega no endereço do destinatário;
III - por edital publicado no Diário Oficial da União, quando o seu destinatário não for localizado
 (...) 
Art. 3º As comunicações serão dirigidas ao responsável, ou ao interessado, ou ao dirigente de órgão ou entidade, ou ao representante legal ou ao procurador constituído nos autos, com poderes expressos no mandato para esse fim, por meio de:
I - correio eletrônico, fac-símile ou telegrama;
II - servidor designado;
III - carta registrada, com aviso de recebimento;
IV - edital publicado no Diário Oficial da União, quando o seu destinatário não for localizado, nas hipóteses em que seja necessário o exercício de defesa'.
Art. 4º. Consideram-se entregues as comunicações:
I - efetivadas conforme disposto nos incisos I e II do artigo anterior, mediante confirmação da ciência do destinatário;
II - realizadas na forma prevista no inciso III do artigo anterior, com o retorno do aviso de recebimento, entregue comprovadamente no endereço do destinatário;
III - na data de publicação do edital no Diário Oficial da União, quando realizadas na forma prevista no inciso IV do artigo anterior.
§ 1º O endereço do destinatário deverá ser previamente confirmado mediante consulta aos sistemas disponíveis ao Tribunal ou a outros meios de informação, a qual deverá ser juntada ao respectivo processo.
 (...) 
30.	Portanto, temos que a validade da citação via postal não depende de que o aviso de recebimento seja assinado pelo próprio destinatário da comunicação, o que dispensa, no caso em tela, a entrega do AR em 'mãos próprias'. A exigência da norma é no sentido de o Tribunal verificar se a correspondência foi entregue no endereço correto, residindo aqui a necessidade de certeza inequívoca.
31.	Não é outra a orientação da jurisprudência do TCU, conforme se verifica dos julgados a seguir transcritos:
São válidas as comunicações processuais entregues, mediante carta registrada, no endereço correto do responsável, não havendo necessidade de que o recebimento seja feito por ele próprio (Acórdão 3648/2013-TCU-Segunda Câmara, Relator Ministro JOSÉ JORGE) ;
É prescindível a entrega pessoal das comunicações pelo TCU, razão pela qual não há necessidade de que o aviso de recebimento seja assinado pelo próprio destinatário. Entregandose a correspondência no endereço correto do destinatário, presume-se o recebimento da citação. (Acórdão 1019/2008-TCU-Plenário, Relator Ministro BENJAMIN ZYMLER) ;
As comunicações do TCU, inclusive as citações, deverão ser realizadas mediante Aviso de Recebimento - AR, via Empresa Brasileira de Correios e Telégrafos, bastando para sua validade que se demonstre que a correspondência foi entregue no endereço correto. (Acórdão 1526/2007-TCU-Plenário, Relator Ministro AROLDO CEDRAZ) .
32.	A validade do critério de comunicação processual do TCU foi referendada pelo Supremo Tribunal Federal, nos termos do julgamento do MS-AGR 25.816/DF, por meio do qual se afirmou a desnecessidade da ciência pessoal do interessado, entendendo-se suficiente a comprovação da entrega do 'AR' no endereço do destinatário:
EMENTA: AGRAVO REGIMENTAL. MANDADO DE SEGURANÇA. DESNECESSIDADE DE INTIMAÇÃO PESSOAL DAS DECISÕES DO TRIBUNAL DE CONTAS DA UNIÃO. ART. 179 DO REGIMENTO INTERNO DO TCU. INTIMAÇÃO DO ATO IMPUGNADO POR CARTA REGISTRADA, INICIADO O PRAZO DO ART. 18 DA LEI nº 1.533/51 DA DATA CONSTANTE DO AVISO DE RECEBIMENTO. DECADÊNCIA RECONHECIDA. AGRAVO IMPROVIDO.
O envio de carta registrada com aviso de recebimento está expressamente enumerado entre os meios de comunicação de que dispõe o Tribunal de Contas da União para proceder às suas intimações.
O inciso II do art. 179 do Regimento Interno do TCU é claro ao exigir apenas a comprovação da entrega no endereço do destinatário, bastando o aviso de recebimento simples.
33.	No caso vertente, os ofícios de citação do responsável foram encaminhados ao endereço constante da base de dados CPF da Receita Federal e do RENACH (peça 30) , e sua entrega nesse endereço ficou comprovada (peças 34-35) .
34.	Apesar de regularmente citado, o responsável deixou transcorrer in albis o prazo regimental que lhe foi concedido para apresentar alegações de defesa e/ou efetuar o recolhimento do débito, motivo pelo qual se impõe o reconhecimento da revelia de que trata o art. 12, § 3º, da Lei 8.443/1992.
35.	Deve-se observar que, nos processos do TCU, a revelia não implica a presunção de que sejam verdadeiras todas as imputações levantadas contra os responsáveis, diferentemente do que ocorre no processo civil, em que o não comparecimento do réu aos autos leva à presunção da verdade dos fatos narrados pelo autor. Dessa forma, a avaliação da responsabilidade do agente não pode prescindir da prova existente no processo ou para ela carreada.
36.	Assim, independentemente da revelia, a avaliação da responsabilidade do agente nos processos desta Corte não prescinde dos elementos existentes nos autos ou para ele carreados, uma vez que são regidos pelo princípio da verdade material (Acórdão 163/2015-TCU-Segunda Câmara, Relator Ministro ANDRÉ DE CARVALHO; 2.685/2015 - TCU - 2ª Câmara, Relator Ministro RAIMUNDO CARREIRO; 2.801/2015 - TCU - 1ª Câmara, Relator Ministro WALTON ALENCAR RODRIGUES; 4.340/2015 - TCU - 1ª Câmara, Relator Ministro WEDER DE OLIVEIRA e 5.537/2015 - TCU - 1ª Câmara, Relator Ministro WEDER DE OLIVEIRA) .
37.	Entretanto, cabe destacar que, nas fases anteriores desta TCE, o responsável também não se manifestou quanto às irregularidades que lhes foram imputadas, mantendo-se omisso, conforme registrado no Relatório de Tomada de Contas Especial nº 626/2017-DIREC/COTCE/CGCAP/DIFIN-FNDE/MEC (peça 3, p. 43-48) .
38.	Adicionalmente, as irregularidades imputadas ao responsável estão claramente demonstradas nos autos, não sendo possível, nesta fase processual, o aproveitamento de qualquer análise de elementos em defesa do Sr. José Lourenço Bomfim Júnior.
Da análise da pretensão punitiva
39.	Vale ressaltar que a jurisprudência pacífica nesta Corte é no sentido da imprescritibilidade das ações de ressarcimento ao erário (Súmula-TCU 282) . Dessa forma, identificado danos ao erário, deve-se instaurar e julgar o processo de tomada de contas especial para responsabilizar seus agentes causadores, respeitando o direito ao contraditório e à ampla defesa, independentemente de quando ocorreram os atos impugnados.
40.	Já a pretensão punitiva do TCU, conforme Acórdão 1441/2016-TCU-Plenário, que uniformizou a jurisprudência acerca dessa questão, subordina-se ao prazo geral de prescrição indicado no art. 205 do Código Civil, que é de 10 anos, contado da data de ocorrência da irregularidade sancionada, nos termos do art. 189 do Código Civil, sendo este prazo interrompido pelo ato que ordenar a citação, a audiência ou a oitiva do responsável. Conforme o mesmo Acórdão, a ocorrência desta espécie de prescrição será aferida, independentemente de alegação da parte, em cada processo no qual haja intenção de aplicação das sanções previstas na Lei 8.443/1992.
41.	Considerando que o ato imputado foi a omissão no dever de prestar contas dos recursos do Programa Dinheiro Direto na Escola - Plano de Desenvolvimento da Escola (PDDE-PDE) , no exercício de 2010, recebidos pelas Unidades Executoras (UEx) vinculadas àquele município (escolas Ely Bezerra Ribeiro, Benedita Oliveira Saraiva e Santa Cruz) , o início da contagem do prazo prescricional deverá coincidir com o prazo final para a apresentação da prestação de contas, que ocorreu em 28/2/2011. Sendo assim, em razão de não ter transcorrido mais de 10 anos entre esta data e a data do ato que ordenou a citação (31/8/2020 - peça 29) , constata-se que não ocorreu a prescrição da pretensão punitiva.
42.	Em se tratando de processo em que a parte interessada não se manifestou acerca das irregularidades imputadas, não há elementos para que se possa efetivamente aferir e reconhecer a ocorrência de boa-fé na conduta do responsável, podendo este Tribunal, desde logo, proferir o julgamento de mérito pela irregularidade das contas, conforme nos termos dos §§ 2º e 6º do art. 202 do Regimento Interno do TCU (Acórdão 2064/2011-TCU-Primeira Câmara, Relator Ministro Ubiratan Aguiar; Acórdão 6182/2011-TCU-Primeira Câmara, Relator Ministro-Substituto Weder de Oliveira; Acórdão 4072/2010-TCU-Primeira Câmara, Relator Ministro Valmir Campelo; Acórdão 1189/2009-TCU-Primeira Câmara, Relator Ministro-Substituto Marcos Bemquerer; Acórdão 731/2008-TCU-Plenário, Relator Ministro Aroldo Cedraz) .
43. 	Dessa forma, o responsável deve ser considerado revel, nos termos do art. 12, §3º, da Lei 8.443/1992, devendo suas contas serem julgadas irregulares, condenando-o ao recolhimento do débito apurado e à multa prevista no art. 57 da Lei 8.443/1992.
CONCLUSÃO
44.	Da análise dos documentos presentes nos autos, verifica-se que o Sr. José Lourenço Bomfim Júnior, ex-Prefeito de Miranda do Norte/MA (gestões 2009/2012 e 2013/2016) , era a pessoa responsável pela gestão dos recursos federais recebidos à conta do Programa Dinheiro Direto na Escola - Plano de Desenvolvimento da Escola (PDDE-PDE/2010) e do Programa Nacional de Apoio ao Transporte Escolar (PNATE/2015) , tendo o prazo final das aludidas prestações de contas expirado em 28/2/2011 e 28/2/2016, sem que as mesmas tivessem sido enviadas.
45.	Antes da promoção da citação/audiência do responsável, o FNDE informou o envio intempestivo de documentos relativos à prestação de contas do PNATE/2015, por parte do atual Prefeito do Município de Miranda do Norte/MA; realizada diligência junto ao FNDE, o referido órgão encaminhou cópia da Nota Técnica nº 56/2019/DAESP/COPRA/CGAPC/DIFIN, manifestando-se 'pela suficiência da documentação apresentada para fins de aprovação das contas', com relação ao PNATE/2015. Portanto, pode-se concluir pelo afastamento do débito e da irregularidade consistente na omissão na prestação de contas em relação ao PNATE/2015.
46.	Informou também, relativamente ao PDDE/PDE-Escola/2010, 'que não há documentos adicionais a serem encaminhados, permanecendo na situação de TCE, instaurada por omissão no dever de prestar contas', situação essa que permanece a mesma, conforme consulta realizada nesta data, no SIGPC (peças 24-25) .
47.	Cumpre registrar que, para a execução do PDDE-PDE-ESCOLA/2010, o FNDE não repassou diretamente ao município de Miranda do Norte/MA nenhum valor, conforme ordem bancária emitida em 30/12/2009 (peça 3, p. 7) , tendo repassado os valores de R$ 29.000,00, R$ 49.000,00 e R$ 29.000,00, perfazendo o montante de R$ 107.000,00, para três unidades executoras (UEx) vinculadas àquele município: Escolas Ely Bezerra Ribeiro, Benedita Oliveira Saraiva e Santa Cruz.
48.	Assim, de acordo com o disposto na Resolução CD/FNDE n. 3, de 1º/4/2010, em seu art. 31, inciso III, § 4º, e diante da ausência dessas prestações de contas e da não adoção das providências visando a apresentação da prestação destas pelas UEx ou mesmo a devolução desses recursos, realizou-se a citação/audiência do Sr. José Lourenço Bonfim Júnior, pelo débito de R$ 107.000,00, e por não zelar para que as unidades executoras prestassem contas dos recursos que receberam, no âmbito do PDDE-PDE-ESCOLA, no exercício de 2010, cujo prazo se encerrou no dia 28/2/2011.
49.	Diante da revelia do responsável e inexistindo nos autos elementos que permitam concluir pela ocorrência de boa-fé ou de outros excludentes de culpabilidade em sua conduta, propõe-se que suas contas sejam julgadas irregulares, e que o Sr. José Lourenço Bomfim Júnior seja condenado ao recolhimento do débito apurado e à multa prevista no art. 57 da Lei 8.443/1992.
PROPOSTA DE ENCAMINHAMENTO:
50.	Diante do exposto, submetem-se os presentes autos à consideração superior, propondo-se:
a)	considerar revel, para todos os efeitos, o Sr. José Lourenço Bomfim Júnior (CPF XXX.471.283-XX) , prefeito municipal de Miranda do Norte/MA nas gestões 2009-2012 e 2013-2016, dando-se prosseguimento ao processo, com fundamento no art. 12, § 3º da Lei nº 8.443/1992;
b)	julgar irregulares, nos termos arts. 1º, inciso I, 16, inciso III, alínea 'a', da Lei 8.443/1992 c/c os arts. 19 e 23, inciso III, da mesma Lei, e com os arts. 1º, inciso I, 209, I, 210 e 214, inciso III, do Regimento Interno, as contas do Sr. José Lourenço Bomfim Júnior (CPF XXX.471.283-XX) , condenando-o ao pagamento da quantia a seguir especificada, atualizada monetariamente e acrescida dos juros de mora, calculados a partir das datas discriminadas até a efetiva quitação do débito, fixando-lhe o prazo de 15 (quinze) dias para que comprove, perante o Tribunal, o recolhimento da referida quantia aos cofres do Fundo Nacional de Desenvolvimento da Educação - FNDE, nos termos do art. 23, inciso III, alínea 'a', da citada Lei c/c o art. 214, inciso III, alínea 'a', do Regimento Interno, ante a omissão do dever de prestar contas dos recursos do Programa Dinheiro Direto na Escola - Plano de Desenvolvimento da Escola (PDDE-PDE) , no exercício de 2010, recebidos pelas Unidades Executoras (UEx) vinculadas àquele município (escolas Ely Bezerra Ribeiro, Benedita Oliveira Saraiva e Santa Cruz) :
	VALOR ORIGINAL (R$) 
	DATA DA OCORRÊNCIA

	107.000,00
	30/12/2009

c)	aplicar ao Sr. José Lourenço Bomfim Júnior (CPF XXX.471.283-XX)  a multa referida no art. 57 da Lei nº 8.443, de 1992, fixando-lhe o prazo de 15 (quinze) dias, a partir da notificação, para que comprove, perante o Tribunal, seu recolhimento aos cofres do Tesouro Nacional, atualizada monetariamente desde a data deste acórdão até a data do efetivo pagamento;
d)	autorizar, desde logo, a cobrança judicial da dívida, nos termos do art. 28, inciso II, da multicitada Lei 8.443/1992, caso não atendida a notificação;
e)	autorizar também  desde logo, se requerido, com fundamento no art. 26, da Lei 8.443/1992, c/c o art. 217, do Regimento Interno do TCU, o parcelamento da dívida em até 36 (trinta e seis) parcelas, incidindo sobre cada parcela, corrigida monetariamente, os correspondentes legais, fixando-lhe o prazo de quinze dias, a contar do recebimento da notificação, para comprovar perante o Tribunal o recolhimento da primeira parcela, e de trinta dias, a contar da parcela anterior, para comprovar os recolhimentos das demais parcelas, devendo incidir sobre cada valor mensal, atualizado monetariamente, os juros de mora devidos, no caso do débito, na forma prevista na legislação em vigor, alertando a responsável de que a falta de comprovação do recolhimento de qualquer parcela implicará o vencimento antecipado do saldo devedor, nos termos do art. 26, parágrafo único, da Lei 8.443/1992, c/c o art. 217, §2º, do Regimento Interno deste Tribunal;
f)	com fundamento nos artigos 1º, inciso I, 16, inciso II, 18, e 23, inciso II, todos da Lei 8.443/1992, c/c o art. 208 do Regimento Interno do TCU, julgar regulares com ressalva as contas do Sr. José Lourenço Bomfim Júnior (CPF XXX.471.283-XX) , quanto aos recursos repassados ao Município de Miranda do Norte/MA, por força do Programa Nacional de Apoio ao Transporte Escolar - PNATE, no exercício de 2015, dando-se lhe quitação;
g)	enviar cópia do Acórdão a ser prolatado, bem como do Relatório e do Voto que o fundamentarem ao Chefe da Procuradoria-Geral da República no Maranhão, nos termos do § 3º do art. 16 da Lei 8.443/1992 c/c o § 7º do art. 209 do Regimento Interno do TCU, para adoção das medidas cabíveis, informando-lhe que o inteiro teor da deliberação pode ser consultado no endereço www.tcu.gov.br/acordaos;
h)	encaminhar cópia do Acórdão que vier a ser proferido ao Fundo Nacional de Desenvolvimento da Educação - FNDE, e ao responsável, para ciência, informando que a presente deliberação, acompanhada do Relatório e do Voto que a fundamenta, está disponível para a consulta no endereço www.tcu.gov.br/acordaos, além de esclarecer que, caso requerido, o TCU poderá fornecer sem custos as correspondentes cópias, de forma impressa.'
2.	O representante do Ministério Público, Subprocurador-Geral Paulo Soares Bugarin, manifestou concordância com a proposta da unidade técnica, com as seguintes considerações (peça 41) :
"Trata-se de tomada de contas especial instaurada pelo Fundo Nacional de Desenvolvimento da Educação - FNDE, em desfavor do Sr. José Lourenço Bomfim Júnior, ex-prefeito de Miranda do Norte/MA (gestões 2009/2012 e 2013/2016) , em face da omissão na prestação de contas dos recursos repassados àquele município no âmbito do Programa Dinheiro Direto na Escola - Plano de Desenvolvimento da Escola (PDDE-PDE/2010) e do Programa Nacional de Apoio ao Transporte Escolar (PNATE/2015) , cujos prazos finais para as prestações de contas expiraram, respectivamente, em 28/2/2011 e 28/2/2016 (peça 3, p. 44) .
2.	Em relação ao PNATE/2015, o atual prefeito do município enviou ao FNDE, de forma intempestiva, a prestação de contas em que demonstra a correta aplicação dos recursos, conforme constatado pelo FNDE por meio da Nota Técnica 56/2019/DAESP/COPRA/CGAPC/DIFIN (peças       19-21) .
3.	Em vista disso, a unidade técnica considerou a situação da prestação de contas do PNATE/2015 regularizada. Esse fato não resultou em proposta de audiência do responsável em razão da omissão no dever de prestar contas, de modo que a Secex/TCE propõe que as suas contas sejam julgadas regulares com ressalva quanto a este ponto.
4.	Já em relação aos recursos do Programa Dinheiro Direto na Escola - Plano de Desenvolvimento da Escola (PDDE-PDE/2010) , não foram apresentados documentos comprobatórios da sua correta aplicação, ante a omissão no dever de prestar contas.
5.	O responsável foi devidamente citado e ouvido em audiência (peças 31-32 e 34-35) , mas não apresentou defesa, ficando, portanto, caracterizada a sua revelia, nos termos do art. 12, § 3º, da Lei 8.443/92.
6.	Desse modo, ante a inexistência de elementos capazes de comprovar a boa e regular aplicação dos recursos repassados no âmbito do Programa Dinheiro Direto na Escola, este representante do Ministério Público de Contas manifesta-se de acordo com a proposta formulada pela unidade técnica (peça 38, p. 10-11) .
	7. Em acréscimo, quanto à irregularidade Miranda do Norte/MA (gestões 2009/2012 e 2013/2016) , em face da omissão na prestação de que motivou a audiência do responsável, proponho que também lhe seja aplicada a multa do art. 58, III, da Lei 8.443/92."
	É o relatório.

não há.

Subprocurador-Geral Paulo Soares Bugarin.

TOMADA DE CONTAS ESPECIAL. MUNICÍPIO DE MIRANDA DO NORTE/MA. OMISSÃO NO DEVER DE PRESTAR CONTAS DOS RECURSOS RECEBIDOS NO ÂMBITO DO PROGRAMA DINHEIRO DIRETO NA ESCOLA - PLANO DE DESENVOLVIMENTO DA ESCOLA (PDDE-PDE/2010) E DO PROGRAMA NACIONAL DE APOIO AO TRANSPORTE ESCOLAR (PNATE/2015). CITAÇÃO E AUDIÊNCIA. REVELIA. APRESENTAÇÃO INTEMPESTIVA DAS CONTAS RELATIVAS AO PNATE/2015 PELO PREFEITO SUCESSOR. APROVAÇÃO PELO FNDE. CONTAS REGULARES COM RESSALVA. PERMANÊNCIA DA OMISSÃO EM RELAÇÃO AO PDDE-PDE/2010. CONTAS IRREGULARES. DÉBITO. MULTA.

TOMADA DE CONTAS ESPECIAL (TCE)

Secretaria de Controle Externo de Tomada de Contas Especial (SecexTCE).

Em exame Tomada de Contas Especial instaurada pelo Fundo Nacional de Desenvolvimento da Educação (FNDE) em desfavor do Sr. José Lourenço Bomfim Júnior, ex-Prefeito do Município de Miranda do Norte/MA (gestões 2009/2012 e 2013/2016) , em razão de omissão no dever de prestar de contas dos recursos recebidos no âmbito do Programa Dinheiro Direto na Escola - Plano de Desenvolvimento da Escola (PDDE-PDE/2010) e do Programa Nacional de Apoio ao Transporte Escolar (PNATE/2015) , cujos prazos finais para as prestações de contas expiraram, respectivamente, em 28/2/2011 e 28/2/2016.
A SecexTCE promoveu, inicialmente, a citação do responsável, em decorrência da não comprovação da boa e regular aplicação dos recursos haja vista a omissão no dever de prestar contas dos valores transferidos, no âmbito do PDDE-PDE/2010 e do Pnate/2015; bem como a audiência, em razão do não cumprimento dos prazos originalmente estipulados para as prestações de contas.
Na sequência, o FNDE informou a esta Corte que o Prefeito sucessor, Sr. Carlos Eduardo Fonseca Belfort, enviou documentação intempestiva a título de prestação de contas do Pnate/2015, mediante Sistema de Gestão de Prestação de Contas - SiGPC. Diante disso, acolhi a proposta de realização de diligência ao concedente para encaminhamento da Nota Técnica sobre a análise dos referidos documentos.
Considerando a manifestação "pela suficiência da documentação apresentada para fins de aprovação das contas", a unidade técnica entendeu que "a situação da prestação de contas do PNATE/2015 pode ser considerada regularizada, tendo em vista que, mesmo intempestivamente, foi examinada e considerada satisfatória pelo FNDE".
Assim, foram promovidas novas citação e audiência apenas quanto aos recursos repassados por força do PDDE-PDE para três Unidades Executoras (UEx) vinculadas ao Município: Escolas Ely Bezerra Ribeiro, Benedita Oliveira Saraiva e Santa Cruz
As condutas atribuídas ao Sr. José Lourenço Bomfim Júnior foram não zelar para que as Unidades Executoras prestassem contas dos valores recebidos no exercício de 2010, cujo prazo se encerrou em 28/2/2011, e não estabelecer prazo para que as UEx apresentassem as respectivas prestações de contas ou devolvessem os recursos.
O ex-gestor, todavia, permaneceu silente. Diante da revelia e inexistindo nos autos elementos que permitam concluir pela ocorrência de boa-fé ou outros excludentes de culpabilidade, a unidade técnica propõe julgar irregulares as contas do responsável relativas ao PDDE-PDE/2010, condená-lo ao pagamento do total transferido (R$ 107.000,00) e aplicar a multa prevista no art. 57 da Lei 8.443/1992.
Com relação ao montante repassado por força do PNATE/2015, a conclusão é por julgar as contas regulares com ressalva.
O Subprocurador-Geral Paulo Soares Bugarin manifesta-se de acordo com a proposta oferecida pela unidade técnica, sugerindo, em acréscimo, quanto à irregularidade que motivou a audiência do responsável, que também lhe seja aplicada a multa do art. 58, III, da Lei 8.443/92.
Anuo ao encaminhamento formulado pela SecexTCE, de modo que adoto sua análise como parte das razões de decidir, sem prejuízo das considerações adiante expostas.
Ofícios de notificação foram recebidos no endereço do ex-prefeito constante dos Sistemas Corporativos do TCU (peças 34 e 35) . Passado o prazo sem a apresentação de alegações de defesa e razões de justificativa ou do recolhimento do débito imputado, cabe considerar o responsável revel, nos termos do art. 12, § 3º, da Lei 8.443/1992, dando-se prosseguimento aos autos.
No que se refere ao PNATE/2015, como visto, a documentação intempestiva, considerada satisfatória pelo FNDE, foi encaminhada pelo prefeito sucessor, remanescendo, portanto, sem justificativa a omissão do prefeito antecessor, que se encontrava no cargo na data prevista para prestação de contas. De todo modo, considerando que a superveniente notificação do responsável não mencionou tal irregularidade e considerando o atual estágio processual, acolho a proposta de julgar regulares com ressalva as contas atinentes ao PNATE/2015, relevando, excepcionalmente, a ocorrência.
Em relação ao PDDE-PDE/2010, conforme registrado pela unidade técnica, os recursos não foram repassados diretamente ao Município de Miranda do Norte/MA, mas sim para três unidades executoras, no montante de R$ 107.000,00. 
De acordo com o disposto na Resolução CD/FNDE 3, de 1º/4/2010, em seu art. 31, inciso III, § 4º, cabia à prefeitura analisar, com parecer conclusivo acerca da aplicação dos recursos, as prestações de contas que deveriam ter sido apresentadas pelas UEx à municipalidade até 31/12/2010, para consolidação e encaminhamento ao FNDE até 28/2/2011. Na ausência dessas prestações de contas, cabia ao Sr. José Lourenço Bomfim Júnior estabelecer o prazo máximo de 30 dias para que as UEx apresentassem as respectivas prestações de contas ou a devolução dos recursos, nos termos do art. 31, inciso III, §6º, da Resolução CD/FNDE 3/2010, o que não restou comprovado nos autos.
O entendimento desta Corte, consoante exposto no enunciado de jurisprudência que acompanha o Acórdão 8198/2019-TCU-Segunda Câmara (Relator Ministro Marcos Bemquerer) é no sentido de que: "Em caso de omissão na prestação de contas de recursos relacionados ao Programa Dinheiro Direto na Escola (PDDE) , o prefeito é responsável por seu ressarcimento, mesmo quando os recursos são transferidos diretamente às escolas".
Assim, remanesce a responsabilidade do Sr. José Lourenço Bomfim Júnior, o qual não apresentado qualquer elemento apto a elidir as ocorrências, deve ter suas contas julgadas irregulares, com fundamento no art. 16, inciso III, alíneas "a" e "c", da Lei 8.443/1992, com condenação ao ressarcimento do valor transferido e aplicação da multa prevista no art. 57 da mesma Lei. 
Deixo de acolher, com todas as vênias, a proposta do Subprocurador-Geral de que também seja aplicada ao responsável a multa do art. 58, III, da Lei 8.443/92 quanto à irregularidade que motivou a audiência do responsável.
Considerando a estreita relação entre as irregularidades que ensejaram a citação (não comprovação da boa e regular aplicação dos recursos) e a audiência (não permitir a comprovação da boa e regular aplicação dos recursos) , ambas em face da omissão no dever de prestar contas dos valores recebidos pelas UEx, pondero que se aplica, por analogia, o posicionamento por mim exposto no voto que acompanha o Acórdão 8404/2020-TCU-Primeira Câmara:
"Quanto à possibilidade de aplicação cumulativa das multas dos arts. 57 e 58, inciso I, da Lei 8.443/1992, ainda que seja adequada a realização de citação e audiência do responsável, por força do disposto no art. 209, §4º, do RI/TCU, o Tribunal reconhece que existe relação de subordinação entre as condutas de 'não comprovação da aplicação dos recursos' e de 'omissão na prestação de contas', sendo a primeira consequência da segunda, o que enseja, na verificação das duas irregularidades, a aplicação da multa do art. 57, com o afastamento da multa do art. 58, inciso I, em atenção ao princípio da absorção (Acórdão 9579/2015-TCU-Segunda Câmara, Relator Ministro Vital do Rêgo; Acórdão 2469/2019-TCU-Primeira Câmara, de minha relatoria) ."
Destaco que igualmente deixo de carrear para a minuta de acórdão a proposição instrutória de autorizar-se o parcelamento das dívidas imputadas, tendo em vista entender tratar-se de providência que somente deve ser adotada em face de solicitação do interessado.
Por fim, apropriado, nos termos do art. 16, § 3º, da Lei 8.443/92, dar ciência da deliberação à Procuradoria da República no Estado do Maranhão para adoção das medidas que considere cabíveis.
	Ante o exposto, manifesto-me por que o Tribunal aprove o acórdão que ora submeto à apreciação deste Colegiado.
TCU, Sala das Sessões Ministro Luciano Brandão Alves de Souza, em 20 de abril de 2021.
AUGUSTO SHERMAN CAVALCANTI 
Relator